【裁判字號】    95,台上,599
【裁判日期】    950330
【裁判案由】    拆屋還地等
【裁判全文】
最高法院民事判決              九十五年度台上字第五九九號
    上  訴  人  甲○○
                        23號.
                乙○○
    訴訟代理人  樓嘉君律師
                李文禎律師
                黃如流律師
    被 上訴 人  丙○○
上列當事人間請求拆屋還地等事件，上訴人對於中華民國九十二
年十月二十二日台灣高等法院高雄分院第二審判決（九十年度上
字第三五六號），提起上訴，本院判決如下：
    主  文
原判決除假執行部分外廢棄，發回台灣高等法院高雄分院。
    理  由
本件上訴人主張：上訴人甲○○、乙○○依序為坐落高雄縣大樹
鄉○○○段（下同）四一六之一０地號及四一六之二五地號土地
之所有權人，惟四一六之一０地號土地如原判決附圖（下稱附圖
）所示Ｂ部分面積三六八平方公尺（下稱系爭Ｂ土地）及四一六
之二五地號土地如附圖所示Ｓ部分面積二七九平方公尺（下稱系
爭Ｓ土地），竟遭被上訴人無權占用，在其上種植果樹，且被上
訴人無權占用系爭Ｂ及Ｓ土地，獲有相當於租金之利益，致伊等
受有無法使用收益之損害，亦應自民國八十四年五月十八日起至
交還土地之日止，返還相當於租金之不當得利予伊等情。爰依民
法第七百六十七條所有物返還請求權及第一百七十九條不當得利
返還請求權，求為命：（一）被上訴人應將系爭Ｂ土地上之地上
物拆除，返還土地予甲○○，並給付甲○○新台幣（下同）三萬
一千六百十四元，及自八十九年五月十八日起至交還土地之日止
，按月給付甲○○六百五十三元；（二）被上訴人應將系爭Ｓ土
地上之地上物拆除，返還土地予乙○○，並給付乙○○二萬三千
九百六十九元，及自八十九年五月十八日起至交還土地之日止，
按月給付乙○○四百九十五元之判決（上訴人超過上開部分之請
求，另以裁定駁回。另未繫屬本院部分，則不贅述）。
被上訴人則以：系爭Ｂ及Ｓ土地係伊等向訴外人吳平鑫等八人購
買，並已付清價金，而將系爭Ｂ及Ｓ土地登記在上訴人名下之王
裕昭向訴外人王魯及賴錦軒買受之土地，既不包括該等土地在內
，伊等自有正當權源占用系爭Ｂ及Ｓ土地等語，資為抗辯。
原審將第一審就上開部分所為上訴人勝訴之判決廢棄，改判駁回
其訴，係以：四一六地號、四一六之一地號、四一六之一０地號
、四一六之一二地號、四一六之一七地號及四一六之二五地號等
六筆土地原為訴外人吳平鑫等八人所有，嗣雖出賣予訴外人王魯
及陳士東（王魯與其外甥張添印共出資四分之一，餘由陳士東出
資），並登記在陳士東配偶陳謝妲名下，但由證人即出賣人吳平
鑫、撰寫切結書內容之代書郭文山所為之證言，及署押與張添印
簽名相同，暨張添印以買受人之地位出具切結書亦符買賣常情觀
之，足認其上署押係張添印所為之切結書既載明王魯及陳士東向
吳平鑫等八人買受之土地不包括系爭Ｂ及Ｓ土地，且於得分割時
再分割予吳平鑫等八人，依民法第二百四十六條第一項但書規定
，即應認被上訴人與吳平鑫等八人間之土地買賣為有效，且迄未
解除。而依上開證人吳平鑫及郭文山之證詞，王魯向吳平鑫等八
人購買土地時既已知悉系爭Ｂ及Ｓ土地不在買受之範圍內，嗣並
將其如何買即如何賣告知訴外人王裕昭，要求由王裕昭自行處理
第三人占用之房屋，再加上購買土地欲經營安養院之王裕昭衡情
必亦先了解土地之使用現狀及其與王魯間存有相當之信任關係等
，王魯即應已告知系爭Ｂ及Ｓ土地不在買賣之範圍內，且王魯、
賴錦軒與王裕昭間之不動產買賣契約書，其制式之第一條及第四
條約定與其他特約事項之約定矛盾部分，亦應將之除外。綜上所
述，將系爭Ｂ及Ｓ土地登記在上訴人名下之王裕昭向王魯買受前
開六筆土地時，既知悉系爭Ｂ及Ｓ土地不在買賣之範圍內，而早
已經吳平鑫等八人出賣予被上訴人，但因屬農地不能分割，乃約
定可分割時再為分割登記，自寓有同意被上訴人繼續為原來使用
之意思，則被上訴人基於其與吳平鑫等八人間之買賣關係占用系
爭Ｂ及Ｓ土地，即非無權占有。從而上訴人本於民法第七百六十
七條所有物返還請求權及第一百七十九條不當得利返還請求權，
請求被上訴人拆除系爭Ｂ及Ｓ土地上之地上物，並返還土地及相
當於租金之不當得利，洵屬無據，不應准許等詞，為其判斷之基
礎。
惟查訴外人王魯、賴錦軒與王裕昭間之不動產買賣契約書（原審
第二卷一０六至一０九頁），已於第一條及末尾之不動產標示載
明王魯及賴錦軒將彼等所有四一六地號、四一六之一地號、四一
六之一０地號、四一六之一二地號、四一六之一七地號及四一六
之二五地號等六筆土地全部出賣予王裕昭，並於其他特約事項約
定賣方不負被侵占土地之任何責任，應由王裕昭自行處理，由是
以觀，王魯、賴錦軒與王裕昭間之土地買賣似應包括系爭Ｂ及Ｓ
部分土地在內。倘系爭Ｂ及Ｓ土地係王魯、賴錦軒與王裕昭間之
買賣標的物一部分，衡情欲將該等土地一併出賣予王裕昭之王魯
，豈有將其未向前手購買系爭Ｂ及Ｓ土地之事告知王裕昭之理。
倘上訴人不知上情，是否不得本於所有人之地位請求被上訴人拆
屋還地及本於不當得利法則請求被上訴人返還相當於租金之不當
得利，尚非無斟酌餘地。乃原審未遑注意及此，遽以前揭理由，
即為上訴人不利之判決，自嫌速斷。上訴論旨，指摘原判決不當
，求予廢棄，非無理由。
據上論結，本件上訴為有理由。依民事訴訟法第四百七十七條第
一項、第四百七十八條第二項，判決如主文。
中    華    民    國  九十五  年    三    月   三十   日
                      最高法院民事第六庭
                          審判長法官  許  朝  雄
                                法官  謝  正  勝
                                法官  鄭  玉  山
                                法官  吳  麗  女
                                法官  袁  靜  文
      本件正本證明與原本無異
                                      書  記  官
中    華    民    國  九十五  年    四    月   十四   日
                                                      Ｋ


司法院資訊處製作；財團法人民間司法改革基金會備份。
